【裁判字號】    98,交聲,2140
【裁判日期】    980828
【裁判案由】    聲明異議
【裁判全文】
臺灣高雄地方法院交通事件裁定        98年度交聲字第2140號
原處分機關  交通部公路總局高雄區監理所
異  議  人
即受處分人  甲○○
上列異議人即受處分人因聲明異議案件，對於交通部公路總局高
雄區監理所民國98年7 月6 日所為裁決（原處分案號：高監營裁
字第裁80-N00000000號）聲明異議，本院裁定如下：
    主  文
原處分關於罰鍰部分撤銷。
上開撤銷部分不罰。
    理  由
一、原處分意旨係以：異議人即受處分人甲○○（下稱異議人）
    於民國96年12月2 日19時5 分許，酒後駕駛車牌號碼MMC-14
    9 號重型機車，行經高雄縣岡山鎮○○路，嗣為警查獲有「
    汽車駕駛人酒精濃度超過規定標準（每公升0.55毫克以上）
    」之違規，爰依道路交通管理處罰條例第35條第1 項第1 款
    ，裁處異議人罰鍰新臺幣（下同）45,000元，自98年7 月6
    日（裁決日）起2 年內不得考領駕駛執照，並施以道安講習
    等語。
二、聲明異議意旨略以：異議人上開違規行為，業經臺灣高雄地
    方法院檢察署（下稱高雄地檢署）檢察官予以緩起訴處分確
    定，異議人已履行緩起訴處分繳交公益金6 萬元，原處分機
    關又對於異議人裁處罰鍰45,000元，異議人實無能力再繳納
    ，爰依法聲明異議，請求撤銷罰款之處分等語。
三、按汽車駕駛人，駕駛汽車經測試檢定酒精濃度超過規定標準
    者，處15,000元以上60,000元以下罰鍰，並當場移置保管該
    汽車及吊扣其駕駛執照1 年；因而肇事致人受傷者，並吊扣
    其駕駛執照2 年。又汽車駕駛人，有第35條第1 項規定之情
    形，應接受道路交通安全講習。道路交通管理處罰條例第35
    條第1 項第1 款、第24條第1 項第2 款固有明文。惟按一行
    為同時觸犯刑事法律及違反行政法上義務規定者，依刑事法
    律處罰之。但其行為應處以其他種類行政罰或得沒入之物而
    未經法院宣告沒收者，亦得裁處之。前項行為如經不起訴處
    分或為無罪、免訴、不受理、不付審理之裁判確定者，得依
    違反行政法上之義務規定裁處之，行政罰法第26條亦有明文
    。另依行政罰法第26條立法理由，「一行為同時觸犯刑事法
    律及違反行政法上義務規定時，由於刑罰與行政罰同屬對不
    法行為之制裁，而刑罰之懲罰作用較強，故依刑事法律處罰
    ，即足資警惕時，實無為一事二罰再處行政罰之必要，且刑
    事法律處罰，由法院依法定程序為之，較符合正當法律程序
    ，應予優先適用。但罰鍰以外之沒入或其他種類行政罰，因
    兼具維護公共秩序之作用，為達行政目的，行政機關仍得併
    與裁處」，探究其立法目的，無非在處罰目的相同且處罰方
    式相同時，若依刑事法律處罰，即足資警惕時，實無為一事
    二罰再處行政罰之必要，但罰鍰以外之沒入或其他種類行政
    罰，因兼具維護公共秩序之作用，為達行政目的，行政機關
    仍得併予裁處。至於刑事訴訟法第253 條之1 所指之緩起訴
    處分，其中檢察官命被告為金錢給付部分，並得為民事強制
    執行名義，受處分人因上開緩起訴處分而剝奪其財產權，且
    前揭金錢給付義務亦具有強制性、懲罰性，雖不若易科罰金
    係以支付金錢作為自由刑之替代，惟經由緩起訴處分條件之
    履行使其免於遭檢察官發動起訴程序，仍具有替代刑罰之效
    果，廣義而言，應屬上揭所稱之「實質刑事法律處罰」，應
    有行政罰法第26條第1 項「一事不二罰」規定之適用。又交
    通部95年7 月17日交路字第0950006986號函釋雖略以：法務
    部行政罰法諮詢小組第一次會議紀錄已明確結論「緩起訴者
    乃附條件的不起訴處分，亦即是不起訴的一種」在案，當依
    該部上開函釋結論及行政罰法第26條第2 項規定辦理等語。
    惟「緩起訴」處分之最終雖使被告免於刑事訴追之效果，與
    「不起訴」處分之效果相同，然觀諸刑事訴訟法第253 條之
    1 第1 項係91年2 月8 日增訂，行政罰法係94年2 月5 日公
    布，而制定在後的行政罰法第26條第2 項僅臚列「不起訴處
    分或無罪、免訴、不受理、不付審理之裁判確定者」，並未
    將「緩起訴處分」納入。又緩起訴處分既非不能證明行為人
    之犯罪事實，且行為人有支付一定金額之實質處罰，已產生
    實質刑罰之效果，自與上開行政罰法第26條第2 項列舉之不
    起訴處分等情形迥然有別，無從遽為比擬而為相同之處置。
    再者，酒後駕車行為人於受緩起訴處分，如除仍需繳納一定
    金額之行政罰鍰外，尚須依緩起訴所指定之條件繳納一定之
    金錢或服一定之勞務，其結果勢必降低刑事被告接受緩起訴
    之意願，亦與訂定緩起訴處分以替代繁複刑事審判程序之制
    度性機能相悖。是制定在後之行政罰法第26條第2 項既未將
    緩起訴處分列舉其中，本於保障人民基本權及「法律明示其
    一排除其他」之法理暨前揭說明，自不能將條文中「不起訴
    處分」之範圍，擴及於性質並不相同之「緩起訴處分」。再
    者，臺灣高等法院曾就酒後駕車遭緩起訴處分並附條件為捐
    款行為，於緩起訴處分猶豫期間屆滿未經撤銷確定，行政機
    關得否對同一行為課以行政罰鍰相關問題加以研議，結論亦
    同認：行政機關僅得對差額部分再課以行政罰鍰，此觀臺灣
    高等法院暨所屬法院97年11月12日至14日法律座談會刑事提
    案第39號自明。另道路交通管理處罰條例第35條第8 項亦規
    定：「前項汽車駕駛人，經裁判確定處以罰金低於本條例第
    92條第3 項所訂最低罰鍰基準規定者，應依本條例裁決繳納
    不足最低罰鍰之部分。」，上開道路交通管理處罰條例第35
    條第8 項之規定，核屬行政罰法第26條第1 項之特別規定。
    而緩起訴處分固屬廣義之司法處分，為避免經法院裁判確定
    者，仍得裁決繳納；而經緩起訴確定者，反而不得裁決繳納
    差額之不公平情事，所謂經裁判確定應包括緩起訴處分確定
    。
四、經查：
  (一)異議人於96年12月2 日19時5 分許，酒後駕駛車牌號碼MMC-
    14 9號重機車，行經高雄縣岡山鎮○○路劉厝高分一電桿前
    ，不慎摔倒，旋即送醫救治。嗣警委託劉光雄醫院對其施以
    抽血檢驗，換算其呼氣酒精濃度達每公升1.65毫克，經原處
    分機關依道路交通管理處罰條例第35條第1 項第1 款，裁處
    異議人罰鍰45,000元，自98年7 月6 日（裁決日）起2 年內
    不得考領駕駛執照，並施以道安講習之事實，有高雄縣政府
    警察局舉發違反道路交通管理事件通知單及原處分機關違反
    交通管理事件裁決書在卷可稽（見原處分機關聲明異議移送
    卷第2 、3 頁）。又異議人因上開酒後駕車案件，業經高雄
    地檢署檢察官於97年2 月19日以97年度偵字第3695號為緩起
    訴期間1 年、命異議人應向國庫支付6 萬元之緩起訴處分，
    於97年4 月2 日確定，且異議人已於97年5 月6 日依緩起訴
    內容繳清6 萬元等事實，亦有高雄地檢署檢察官97年度偵字
    第3695號緩起訴處分書、臺灣高等法院高雄分院檢察署97年
    度上職議字第1749號處分書、臺灣高雄地方法院檢察署自行
    收納款項統一收據各1 份附卷可憑（見本院卷第13、
    14、17頁）。
  (二)異議人上開酒後駕車之行為，係屬同時觸犯刑事法律及違反
    行政法上義務規定之行為，且前經緩起訴處分確定，受處分
    人並已繳納6 萬元，已產生實質刑罰之效果。揆諸前揭說明
    ，原處分機關依道路交通管理處罰條例第35條第1 項第1 款
    規定，對異議人上開酒後駕車之違規行為予以裁罰時，除其
    行為應處以其他種類行政罰即自自98年7 月6 日起2 年內不
    得考領駕駛執照及施以道路安全講習部分，仍得予以裁處外
    ，裁處罰鍰部分，自不得再科處行政罰對於異議人予以重複
    處罰。且因異議人所支付之緩起訴處分金為6 萬元，已超出
    異議人遭原處分機關裁罰之金額45,000元，是異議人自無需
    再補繳差額，基此，原處分機關逕以異議人酒精濃度超過規
    定標準，而對其裁處罰鍰45,000元部分，即有未洽。
五、綜上，原處分機關上開罰鍰之行政裁罰，尚有未洽，應由本
    院撤銷原處分關於罰鍰部分之處分，另為不罰之諭知，以資
    適法。又原處分裁處異議人自98年7 月6 日（裁決日）起2
    年內不得考領駕駛執照、施以道安講習部分，係屬達成遏止
    酒後駕車不法行為以維道路交通安全之行政目的而有別於罰
    鍰以外之其他種類行政罰，依行政罰法第26第1 項但書之規
    定，原處分機關仍得併予處罰，並未違反「一事不二罰」原
    則，且異議人並未就該部分提出異議，自不在本件審理及撤
    銷之範圍內，附此敘明。
據上論斷，應依道路交通案件處理辦法第20條前段，裁定如主文
。
中    華    民    國    98    年    8     月    28    日
                  交通法庭    法  官  曾子珍
以上正本證明與原本無異。
如不服本裁定，應於收受送達後5 日內向本院提出抗告狀。
中    華    民    國    98    年    8     月    31    日
                              書記官  王翌翔


司法院資訊處製作；財團法人民間司法改革基金會備份。
